【裁判字號】    96,訴,1058
【裁判日期】    980306
【裁判案由】    分配表異議之訴
【裁判全文】
臺灣臺中地方法院民事判決              96年度訴字第1058號
原      告  丙○○
訴訟代理人  丁○○
原      告  甲○○
被      告  乙○○
上列當事人間分配表異議之訴事件，本院於民國98年2月16日言
詞辯論終結，判決如下：
    主      文
原告之訴駁回。
訴訟費用由原告負擔。
    事實及理由
壹、兩造爭執要旨：
  一原告主張：
    (一)本件起訴，係因執行法院將被告之債權額分配為新臺幣（
      下同）210,225元，將原告丙○○之分配額載為903,806元
      ，原告不同意，主張應變更分配為1,114,031元，被告不
      同意，執行法院於民國96年3月21日通知應提起分配表異
      議之訴。為此，提起本件分配表異議之訴。
    (二)確認本院85年度重訴字第412號民事事件被告對原告甲○○之損害賠償債權不存在，其確認之標的，雖然為原告甲○○與被告間之法律關係，但其法律關係關係到本件分配
      表異議之訴有無理由，且應以該法律關係為判斷之基礎，
      若獲勝訴判決，自非無即受判決之法律上利益，原告甲○○自得確認之。又被告之執行名義即原確定給付判決，亦
      屬法律關係之一種，因該原確定給付判決訴訟之標的，其
      前提要件即債權，原告甲○○主張不成立，被告主張其債
      權已成立而有爭執，依民事訴訟法第247條第1項規定，原
      告甲○○對被告提起本件訴訟，即合法正當。次查，本件
      確認者，確定民事判決所判斷「請求權」之前提要件，即
      「債權」也，當事人不同，法律關係也不同，故不發生民
      事訴訟法第400條既判力效力所及之情形。再以確定判決
      之既判力，僅以確定判決所判斷之訴訟標的為限，倘確定
      判決判斷之訴訟標的為「請求權」，即不及其前題要件之
      債權，業經最高法院72年度第4次民事庭作成決議：確定
      判決之既判力，僅以主文為限，不及於理由，本院18年上
      字第1885號判例亦認為說明主文之理由，並無裁判效力，
      確定判決主文，係就給付請求權之訴訟標的之法律關係為
      裁判，並不及於為其前提之基本權利法律關係，雖此非屬
      訴訟標的之基本權利法律關係，其存在與否，因與為訴訟
      標的之法律關係有影響，故於判決理由中予以判斷，亦不
      能認為此項判斷有既判力。另最高法院30年上字第8號判
      例固謂：為訴訟標的之法律關係，於確定之終局判決中已
      經裁判者，就該法律關係即有既判力，當事人雖僅於新訴
      訟用作攻擊防禦方法，法院亦不得為反於確定判決意旨之
      裁判云者，僅以訴訟當事人以確定判決所判斷之法律關係
      於新訴作為攻擊防禦方法始有其適用。本院原確定給付判
      決係以「給付請求權」有既判力，倘原告甲○○以該「給
      付請求權」於本訴作為攻擊防禦之方法院，依上揭判例，
      法院固不得反於確定判決之意旨而為判決。惟原告甲○○
      係主張該給付請求權之前題要件即「債權」不成立而於本
      件求為確認之標的，本院原確定給付判決既判力自不及本
      件「債權」之基本權利，法院自應依據當事人所提出之訴
      訟資料作為判決之基礎，而不受既判力拘束。
    (三)查被告之執行名義為本院85年度重訴字第412號原確定給
      付判決，略以：甲○○在83年10月12日大眾申訴公正時報
      及83年4月11日太平洋日報刊登有損被告乙○○之名譽，
      依民法第195條規定，判令原告甲○○給付被告200萬元及
      其利息云云。惟查：83年10月12日大眾申訴公正時報及83
      年4月11日太平洋日報刊登內容，原告甲○○固公然指摘
      「犯罪集團」為民安公司、遠寶國際公司、天然實業公司
      ，但並未指責乙○○為犯罪集團，此有所附報紙影本可稽
      。縱然原告甲○○上開行為毀損他人名譽，受有損害者亦
      為民安公司、遠寶國際公司、天然實業公司，完全與公司
      董事之被告乙○○無涉。蓋法人與自然人之人格各異，縱
      然斯時被告為民安公司之董事，於執行業時得代表公司，
      但被告並非法人本身，自不得謂原告甲○○毀損上開三公
      司之名譽，即當然及於公司董事乙○○之名譽。因此，縱
      然原告甲○○刊登報紙之行為果有毀損民安公司、遠寶國
      際公司、天然實業公司之名譽（假設之言），該公司為法
      人，無所謂精神痛苦可言。被告既非法人本身，且其刊登
      內容並非以被告為對象，則被告並無民法第195條第1項所
      定債權可資行使，非常明顯。據此，原告甲○○主張被告
      就民法第195所定損害賠償之債權不成立，故被告在本院
      96年執字第4652號強制執行事件分配表上第3欄之分配額
      應更正為0元，將案款除執行費用外，全部即1,114,031元
      分配予原告丙○○。
    (四)為明實情，容請調閱本院85年度重訴字第412號民事卷宗
      全部，就卷10乙○○判罪定讞及張國華法官查得乙○○勾
      結檢察官吳文忠及常照倫，既因調得81年偵字第627號及
      6117號卷，因罪證滅失而由前科資料冒充而不追訴，即有
      勾結及包庇與圖利，竟違反經驗、證據論理法則，而枉判
      原告甲○○敗訴，即屬無效之判決，故枉判之200萬元債
      權不存在。
    (五)為此，提起本件訴訟，並聲明：1.確認本院85年度重訴字
      第412號民事事件被告對原告甲○○之損害賠償債權之法
      律關係因張國華法官涉犯職務上枉法裁判及教唆書記官言
      詞辯論筆錄不實登載之重大不法，故債權不成立；2.本院
      民事執行處96年度執字第4652號執行事件，定期於96年3
      月30日分配之分配表上第3欄被告之分配額，應更正為0元
      ，將第4欄原告丙○○之分配額更正為1,114,031元；3.訴
      訟費用由被告負擔。
  二被告抗辯：被告未提出書狀為任何聲明或陳述。惟其於97年
    8月13日言詞辯論期日陳稱：本件與本院94年訴字第1122號
    、臺灣高等法院94年再易字第85號之案情相同，內容一樣，
    但金額不同，請求依民事訴訟法第249條第2項駁回原告之訴
    ；另於98年2月16日言詞辯論期日陳稱：原告二人間之本票
    債權是假的，原告丙○○經臺灣高等法院臺中分院97年度上
    字第355號刑事判決判處有期徒刑一年，故原告丙○○之分
    配表異議之訴並無理由等語。
貳、得心證之理由：
  一關於原告甲○○請求「確認本院85年度重訴字第412號民事
    事件被告對原告甲○○之損害賠償債權之法律關係因張國華
    法官涉犯職務上枉法裁判及教唆書記官言詞辯論筆錄不實登
    載之重大不法，故債權不成立」部分，說明如下：
    (一)本院85年度重訴字第412號損害賠償事件，經本院於91年
      12月25日判決「被告（即本件原告甲○○，下同）應給付
      原告（即本件被告乙○○，下同）新台幣貳佰萬元。被告
      應將本件判決書中關於判決法院案號、被告之年籍資料、
      被告部分之判決主文、判決日期等語句在台北市、台灣省
      之中國時報及聯合報之第一版報頭下登載啟事各乙次。」
      （該民事判決主文第一、二項參照）。而其理由略謂：甲○○於83年10月12日在大眾申訴公正時報刊登：「李慶義
      、常照倫、吳文忠檢察官集體包庇犯罪集團，警察、檢察
      官、法官怎可分配三億元？台中地檢署集體貪污不法追蹤
      、檢察官包庇犯罪鐵證如山」；另於83年4月14日以新品
      法務室第002號貪瀆檢舉書刊於太平洋日報刊登：「繼前
      最高法院資深法官揭發司法醜聞後（再提─具體貪瀆個案
      ）(一)檢舉檢察官包庇犯罪集團圖利不法集團數億元…（被
      告甲○○並詳述其自認李慶義、常照倫檢察官貪瀆事證，
      並影射乙○○係犯罪集團，為台中地檢署三名檢察官公然
      包庇，在多次協調會中聲稱擬支千萬使法院不起訴）」，
      上開不實之登載，係恣意誹謗，殃及被告乙○○，原告甲○○於媒體為不實指摘、傳述、檢舉，並指謂被告乙○○
      及檢察官為犯罪集團，相互勾結致被告乙○○名譽受有嚴
      重毀害等語（參見理由欄貳之四之(八)、貳之五所載），此
      有該民事判決附卷可稽。而該民事判決業已確定，復為兩
      造所不爭執。
    (二)按民事訴訟法第400條第1項規定：「除別有規定外（按係
      指非訴訟標的而不得更行起訴或卷宗滅失後得更行起訴之
      情形而言），確定之終局判決就經裁判之訴訟標的，有既
      判力。」而其92年修正理由謂：「為訴訟標的之法律關係
      於確定之終局判決中經裁判後，該確定終局判決中有關訴
      訟標的之判斷，即成為規範當事人間法律關係之基準，嗣
      後同一事項於訴訟中再起爭執時，當事人不得為與該確定
      判決意旨相反之主張，法院亦不得為與該確定判決意旨相
      反之判斷，此即民事訴訟制度為達終局地強制解決民事紛
      爭之目的所賦予確定終局判決之效力，通稱為判決之實質
      確定力或既判力。其積極作用在於避免先後矛盾之判斷，
      消極作用則在於禁止重行起訴而為規定。」茲查，本院85
      年度重訴字第412號損害賠償事件既已判決確定，則法院
      就原告甲○○有前述毀損被告名譽之侵權行為而應賠償被
      告非財產上之損害200萬元並登報回復名譽之判斷，即成
      為規範被告與原告甲○○間關於該項侵權行為成立與否及
      如何賠償等法律關係之基準，彼等均不得再行爭執，法院
      亦不得為與該確定判決意旨相反之判斷。
    (三)次按再審為對於確定之終局判決而再開始訴訟之程序。法
      院之判決，無論有何法律上之瑕疵，無當然無效者。在其
      未確定前，欲使其無效之當事人，惟有提起上訴請求上級
      法院廢棄或變更。一經確定，即不得依上訴之方法請求廢
      棄或變更，即使確有重大瑕疵者亦然，此為訴訟法上不可
      移易之一事不再理原則。惟確定判決，其訴訟程序或判決
      基礎有重大之瑕疵者，若固守此項原則，不得以任何程序
      請求救濟，亦非保護正當權利之道，故設再審制度以再開
      訴訟程序。而再審之訴，其訴之標的為訴訟法上得請求除
      去確定判決之權利，性質上為形成之訴。質言之，確定之
      終局判決，唯有以再審之訴始得予以推翻（即廢棄或變更
      該確定判決），此乃民事訴訟為維護法律安定性之當然設
      計。準此，原告甲○○如認為本院85年度重訴字第412號
      確定判決有何瑕疵，即應循提起再審之訴之途徑資以救濟
      ，始有可能除去確定判決所生之既判力。茲查，原告甲○○對本院85年度重訴字第412號確定判決曾提起再審之訴
      （即本院96年度再字第24號），惟經本院於97年7月30日
      判決再審之訴駁回，此有該民事判決在卷足參。而原告甲○○對該判決已提起上訴（參見本院98年2月16日言詞辯
      論筆錄），足見其對本院85年度重訴字第412號確定判決
      應如何依法救濟，並非毫無知悉。本件原告甲○○雖以本
      院85年度重訴字第412號民事事件承審法官張國華涉犯職
      務上枉法裁判及教唆書記官言詞辯論筆錄不實登載之重大
      不法，因而請求確認被告對原告甲○○之損害賠償債權不
      成立，惟被告對原告甲○○有200萬元之損害賠償債權，
      係該確定判決所確認之法律關係，原告甲○○僅能依民事
      訴訟法第496條第1項第7款所定「參與裁判之法官關於該
      訴訟違背職務犯刑事上之罪者，或關於該訴訟違背職務受
      懲戒處分，足以影響原判決者」之事由提起再審之訴，始
      為救濟之正途。從而原告另以本件確認之訴，請求確認被
      告對原告甲○○之損害賠償債權不成立，顯然於法未合。
  二關於被告丙○○請求「本院民事執行處96年度執字第4652號
    執行事件，定期於96年3月30日分配之分配表上第3欄被告之
    分配額，應更正為0元，將第4欄原告丙○○之分配額更正為
    1,114,031元」部分，說明如下：
    (一)被告就本院85年度重訴字第412號確定判決所載200萬元債
      權，曾經向法院聲請強制執行而清償885,969元（本院94
      年度執字第6966號），僅餘1,114,031元。而被告再以該
      確定判決所餘債權聲請對原告甲○○之財產為強制執行（
      本院96年度執字第4652號），本院民事執行處於96年3月
      20日作成分配表，其上所載執行金額為提存款1,114,031
      元，普通債權人乙○○損害賠償債權原本1,114,031元、
      普通債權人丙○○票款債權原本4,545,858元；分配金額
      ，乙○○為210,225元、丙○○為903,806元，此為兩造所
      不爭執，並有該分配表附卷可憑。
    (二)被告因本院85年度重訴字第412號確定判決而對原告甲○○有200萬元之損害賠償債權，迄今未經原告甲○○以再
      審之訴予以廢棄或變更，已如前述，則本院96年度執字第
      4652號分配表上所載被告對原告甲○○之損害賠償債權1,
      114,031元，即仍合法有效存在。從而被告丙○○請求將
      本院民事執行處96年度執字第4652號執行事件定期於96年
      3月30日分配之分配表上第3欄被告之分配額更正為0元，
      將第4欄原告丙○○之分配額更正為1,114,031元，即乏依
      據，自非正當。
  三綜上所述，原告甲○○請求確認本院85年度重訴字第412號
    民事事件被告對原告甲○○之損害賠償債權之法律關係因張
    國華法官涉犯職務上枉法裁判及教唆書記官言詞辯論筆錄不
    實登載之重大不法，故債權不成立；及原告丙○○請求將本
    院民事執行處96年度執字第4652號執行事件定期於96年3月
    30日分配之分配表上第3欄被告之分配額，應更正為0元，將
    第4欄原告丙○○之分配額更正為1,114,031元，均無理由，
    應予駁回。
  四末查，原告雖於97年1月16日之「民事追加共犯為被告及陳
    報110萬再減縮為10萬併繳千元裁判費餘100萬仍請准訴助狀
    」上「被告乙○○」欄位後方加記「追加被告吳文忠、梁友
    文81偵字6211檢及書官」字樣，惟依民事訴訟法第116條第1
    項第1、4款規定，當事人書狀應記載當事人姓名及住所或居
    所、應為之聲明或陳述等事項。茲原告之該陳報狀內容，主
    要是在論述法院應准許原告聲請訴訟救助之意見（按原告聲
    請訴訟救助事件，經本院96年度救字第93號裁定駁回聲請，
    原告不服裁定提起抗告，嗣經臺灣高等法院臺中分院97年度
    抗字第190號駁回抗告確定），至於「追加被告吳文忠、梁
    友文」與原告之本件請求究竟有何關連，則未見原告為任何
    之聲明或陳述，自難僅憑前開書狀之狀首有「追加被告吳文
    忠、梁友文」等字，即認為原告有追加吳文忠、梁友文為被
    告之意。況且，吳文忠、梁友文二人既非本院85年度重訴字
    第412號民事判決之當事人，亦非本院96年度執字第4652號
    強制執行事件之債權人或債務人，原告縱使追加吳文忠、梁
    友文為本件被告，與原告訴之聲明（即請求法院裁判之事項
    ）亦毫無關涉，在法律上即顯無理由，法院亦得不經言詞辯
    論，逕以判決駁回之。又原告甲○○於98年2月16日言詞辯
    論期日雖當庭表明要追加備位聲明：「確認被告因侵害甲○○著作權87年4月14日台中高分院以85上更一256撤銷鈞院82
    自921號判決，改判乙○○及民安公司有罪確定，並於89年7
    月3日入獄服刑完畢，另吳文忠檢察官就梁宵良檢察官81年4
    月29日查扣應沒收五千套瓦斯防爆器，於81年5月12日非法
    發還乙○○所營遠寶公司，銷售至台北、桃園、台南、台中
    均遭檢察官再查扣，而台南高等法院以83上訴350號判處有
    罪定讞並沒收確定，即因情事變更，85重訴412號刑附民原
    告乙○○即非被害人而是加害人而失所附麗，並喪失起訴之
    請求權，故85重訴412判決判賠200萬債權已不存在。」惟原
    告甲○○該項主張，亦係為確認本院85重訴412民事事件判
    決被告對原告甲○○之200萬元損害賠償債權不存在，與原
    訴之聲明第一項並無不同，故應認為僅係支持原訴之聲明所
    為攻擊防禦方法之追加而已。而查，原告甲○○如認為本院
    85年度重訴字第412號確定判決有前開事由而應予廢棄或變
    更，應循再審之訴以為救濟（民事訴訟法第496條第1項第9
    、11、13款等規定參照），始有可能除去確定判決所生之既
    判力，已詳如前述。故原告甲○○猶以前開事由，請求確認
    被告對原告甲○○之損害賠償債權不存在，於法仍屬未合，
    無從採認。
  五本件事證已臻明確，兩造其餘攻擊防禦方法，核與判決結果
    不生影響，爰不逐一論述。又原告雖聲請調閱或保全臺灣臺
    中地方法院檢察署81年偵字字第6117、627號、82年他字第1
    346號、94年執他字第2219號、91年執他字第848號、89年執
    字第3311號等偵查卷宗；本院86年訴字第1134號、91年自字
    第144號、88年自字第1130號、86年自字第1004號、97年易
    字第2109號、88年執字第1863號、94年執字第6966號等案卷
    ，惟其主張調卷待查之事項，核與本件心證形成並無關連，
    故無調閱必要，附予敘明。
  六依民事訴訟法第78條規定，本件訴訟費用，應由敗訴之原告
    負擔。
中    華    民    國    98    年    3     月    6     日
                  民事第三庭    法  官  游文科
正本係照原本作成。
如對本判決上訴，須於判決送達後20日內向本院提出上訴狀。
中    華    民    國    98    年    3     月    6     日
                                書記官


司法院資訊處製作；財團法人民間司法改革基金會備份。
